臺灣臺東地方法院刑事簡易判決　　　　　 99年度簡字第107號
公　訴　人　臺灣臺東地方法院檢察署檢察官
被　　　告　李嘉盛原名「李進.
上列被告因臺灣地區與大陸地區人民關係條例等案件，經檢察官
提起公訴（99年度偵字第1639號），被告於本院準備程序中自白
犯罪，本院改以簡易判決處刑，判決如下：
    主  文
李嘉盛違反不得使大陸地區人民非法進入臺灣地區之規定，處有
期徒刑陸月，如易科罰金，以銀元參佰元即新臺幣玖佰元折算壹
日，減為有期徒刑參月，如易科罰金，以銀元參佰元即新臺幣玖
佰元折算壹日。緩刑貳年。
    犯罪事實及理由
一、犯罪事實：李嘉盛（原名「李進成」，民國93年1月6日更名
    ）明知大陸地區人民施月輝（所涉業經臺灣臺東地方法院檢
    察署檢察官以99年度偵字第1639號案件為職權不起訴處分）
    欲以假結婚方式入境來臺工作，實際上並無與其結婚之真意
    ，竟願充當人頭而與大陸地區人民施月輝辦理假結婚，俾使
    施月輝得以其配偶來臺團聚名義，非法進入臺灣地區工作，
    李嘉盛乃基於使大陸地區人民施月輝非法進入臺灣地區之犯
    意及與施月輝共同基於行使使公務員登載不實文書之概括犯
    意聯絡，由不知情之友人趙晉良、薛秀玉協助安排相關事宜
    後，於92年8月16日搭機前往大陸地區，而與施月輝於92年9
    月1日，在大陸地區福建省福州市虛偽辦理結婚登記手續，
    並於同日取得福建省福州市公證處核發之（2003）榕公證內
    民字第12111號結婚公證書，嗣李嘉盛返臺入境後，乃持上
    開結婚公證書文件，向財團法人海峽交流基金會（下稱海基
    會）申請驗證證明，海基會因而於92年9月17日據以核發（9
    2）核字第048451號證明予李嘉盛，李嘉盛旋於92年9月29日
    ，持前開結婚公證書及海基會證明等文件，前往臺東縣太麻
    里鄉戶政事務所（下稱太麻里鄉戶政事務所），由李嘉盛填
    具結婚登記申請書，憑以辦理結婚登記，使該戶政事務所不
    知情之承辦公務員李淑琴等人於形式審查無訛後，將李嘉盛
    與施月輝業已結婚之不實事項輸入電腦處理，而登載此不實
    之結婚關係於職務上所掌戶籍登記資料之電磁紀錄準文書中
    ，並據以列印核發李嘉盛戶政資料配偶欄「施月輝」，記事
    欄則註記「92年9月1日與大陸地區人民施月輝結婚」不實事
    項之戶籍謄本，足以生損害於戶政機關對戶政資料管理之正
    確性。又李嘉盛為使施月輝得以順利進入臺灣地區工作，於
    向太麻里鄉戶政事務所申領其等前揭使公務員登載不實之戶
    籍謄本公文書後，由李嘉盛委託不知情之趙晉良，再由趙晉
    良委託不知情之華泉旅行社人員在「大陸地區人民進入臺灣
    地區保證書」之保證人欄簽名，再由該旅行社人員於92年10
    月某日填妥該「大陸地區人民進入臺灣地區保證書」，併同
    上揭戶籍謄本，持以向臺東縣警察局大武分局美和派出所（
    下稱美和派出所）申請大陸地區人民配偶進入臺灣地區對保
    事宜而行使之，使該派出所不知情之承辦警員經實質審核後
    ，仍陷於錯誤，就「保證人李嘉盛與被保人施月輝係夫妻關
    係」之不實事項加以對保，並在前揭保證書之「對保或證明
    機關（構）簽註意見欄」蓋用該派出所圓戳及警員職章而完
    成對保手續，足以生損害於警察機關對保查核之正確性，又
    該不知情之旅行社人員填載「大陸地區人民進入臺灣地區旅
    行證申請書」，並檢具上開福建省福州市公證處結婚公證書
    、海基會證明、大陸地區人民進入臺灣地區保證書及其等使
    公務員登載不實之戶籍謄本等文件資料後，復於92年10月14
    日向內政部警政署入出境管理局（下稱境管局，惟已於96年
    1月2日改制為內政部入出國及移民署）代李嘉盛申請以配偶
    團聚事由入境臺灣地區而連續行使之，該局不知情之承辦公
    務員經實質審查後，仍於該「大陸地區人民進入臺灣地區旅
    行證申請書」上登載李嘉盛與施月輝於92年9月1日結婚之不
    實事項，並在該申請書之「入出境管理局處理意見」欄核用
    「92年10月14日照准」之方戳，致誤發給施月輝中華民國臺
    灣地區旅行證，使施月輝得以團聚之名義，於92年12月6日
    以形式上合法之臺灣地區旅行證非法進入臺灣地區，足以生
    損害於境管局對大陸地區人民入境管理之正確性。
二、本件證據，除均引用如附件起訴書之記載外，起訴書證據並
    所犯法條欄第1點有關被告李嘉盛否認及辯解部分應予刪除
    ，另補充：被告李嘉盛於本院準備程序時之自白。
三、論罪與科刑：
（一）有關新舊法比較之說明：查被告李嘉盛行為後，刑法業於
      94 年2月2日修正公布，並於95年7月1日生效施行，關於
      刑法變更後之新舊法律適用問題，均應依修正後刑法第2
      條第1項「行為後法律有變更者，適用行為時之法律。但
      行為後之法律有利於行為人者，適用最有利於行為人之法
      律」規定，依「原則從舊、例外從輕」以為決定；且比較
      時應就罪刑有關之共犯、未遂犯、想像競合犯、牽連犯、
      連續犯、結合犯，以及累犯加重、自首減輕暨其他法定加
      減原因（如身分加減）與加減例等一切情形，綜其全部罪
      刑之結果而為比較，再適用有利於行為人之法律處斷，而
      不得一部割裂分別適用不同之新舊法，最高法院95年度第
      八次刑事庭會議決議意旨可資參照。茲就本案涉及之新舊
      法比較部分，說明如下：
   1、臺灣地區與大陸地區人民關係條例業於92年10月29日修正
      公布全文96條，並自92年12月31日起施行，修正前同條例
      第79條第1項規定「違反第15條第1款規定者，處5年以下
      有期徒刑、拘役或科或併科新臺幣50萬元以下罰金」；修
      正後同條項則規定「違反第15條第1款規定者，處1年以上
      7年以下有期徒刑，得併科新臺幣100萬元以下罰金」，另
      同條第2項增訂「意圖營利而犯前項之罪者，處3年以上10
      年以下有期徒刑，得併科新臺幣500萬元以下罰金」，是
      此刑罰法律既有變更，經新舊法比較結果，行為後之法律
      並未較有利於被告，依刑法第2條第1項前段規定，自應適
      用92年10月29日修正前之臺灣地區與大陸地區人民關係條
      例第79條第1項論處。
   2、罰金刑部分：按92年10月29日修正前臺灣地區與大陸地區
      人民關係條例第79條第1項之罪，法定刑設有新臺幣50萬
      元以下罰金之規定，依刑法第11條前段規定，刑法有關罰
      金最低數額之規定，自仍有其適用，又刑法第214條條文
      本身雖未修正，惟其法定刑亦設有5百元以下罰金之規定
      ，而刑法第33條第5款關於罰金之最低數額部分，修正前
      刑法係規定罰金刑為1銀元以上，有關罰金倍數之調整及
      銀元與新臺幣間之折算標準，則定有「罰金罰鍰提高標準
      條例」（業已於98年4月29日公布廢止）及「現行法規所
      定貨幣單位折算新臺幣條例」，除罰金以銀元1元折算新
      臺幣3元外，並將72年6月26日以前修正之刑法部分條文罰
      金數額提高2至10倍，其後修正者則不再提高倍數；而修
      正後刑法第33條第5款則將罰金刑提高為新臺幣1,000元以
      上，並以百元計算之，因刑法第33條第5款所定罰金貨幣
      單位已改為新臺幣，刑法分則編各罪所定罰金之貨幣單位
      亦應配合修正為新臺幣，且考量刑法修正施行後，不再適
      用「現行法規所定貨幣單位折算新臺幣條例」，為使刑法
      分則編各罪所定罰金刑之最高數額與刑法修正前趨於一致
      ，乃增訂刑法施行法第1條之1規定，其中第1項將刑法分
      則編各罪所定罰金貨幣單位均改為新臺幣，而第2項則將
      72年6月26日以前修正之刑法部分條文罰金數額提高為30
      倍，其後修正者則提高為3倍。是以，刑法分則編各罪所
      定罰金刑之最高數額，於上開規定修正後仍屬一致，並無
      不同，但其罰金刑及92年10月29日修正前臺灣地區與大陸
      地區人民關係條例第79條第1項之罪之罰金刑最低數額，
      則較諸修正前提高，此既涉及科刑規範之變更，仍有新舊
      法比較之必要，而經比較結果，修正後規定並未有利於被
      告，依刑法第2條第1項前段規定，均應適用修正前刑法第
      33條第5款之規定。
   3、連續犯、牽連犯部分：被告行為後，刑法第56條連續犯及
      第55條牽連犯之規定均經刪除，此刪除雖非犯罪構成要件
      之變更，但顯已影響行為人刑罰之法律效果，自屬法律之
      變更。又依修正前刑法第56條規定，被告所為行使使公務
      員登載不實文書2次之犯行，本應論以連續犯，得加重其
      刑至二分之一，而修正後刑法既已無連續犯之適用，被告
      所犯數罪經併合處罰結果，顯較論以連續犯之情形為重。
      再被告所犯連續行使使公務員登載不實文書及違反規定使
      大陸地區人民非法進入臺灣地區二罪間，因有手段、目的
      之牽連關係，依修正前刑法第55條規定，本得論以牽連犯
      ，從一重處斷，而依修正後併合處罰之結果，亦顯較論以
      牽連犯之情形為重。是以，經比較新舊法結果，均以修正
      前刑法第56條、第55條規定較有利於被告，自應適用被告
      行為時即修正前刑法連續犯及牽連犯之規定。
   4、經綜合比較被告行為後之法律變更，均以修正前之規定對
      於被告較為有利，或無有利、不利之情形，依刑法第2條
      第1項前段，應適用被告前揭行為時即修正前刑罰相關規
      定論處。至刑法第11條於95年7月1日雖經修正生效施行，
      惟修正後之規定僅係將得適用刑法總則規定之刑事特別法
      範圍，由原規定之「其他法令有刑罰之規定者」，更明確
      定為「其他法律有刑罰或保安處分之規定者」，此一修正
      尚不涉及行為人罪刑之結果，自無新舊法比較之問題，附
      此敘明。
（二）按臺灣地區與大陸地區人民關係條例第79條第1項對於違
      反同條例第15條第1款所定不得使大陸地區人民非法進入
      臺灣地區之處罰，旨在防止大陸地區人民非法進入臺灣地
      區，以維護臺灣地區之安全與安定；所稱「非法」，自應
      從實質上之合法性予以判斷，凡評價上違反法秩序之方法
      ，均屬「非法」範疇。復參照行政程序法第119條第1款、
      第2款規定，受益人以詐欺、脅迫或賄賂方法，使行政機
      關作成行政處分者；或對重要事項提供不正確資料或為不
      完全陳述，致使行政機關依該資料或陳述而作成行政處分
      者，其信賴不值得保護。故在大陸地區通謀虛偽結婚，以
      不實之結婚證明辦理相關戶籍登記、入境等手續，憑以進
      入臺灣地區，其所持之入境許可文件雖係入出境主管機關
      所核發，形式上為合法，但因以詐欺方法而取得，即不具
      實質上之合法性，仍屬非法進入臺灣地區（最高法院94年
      度臺上字第1064號判決意旨、臺灣高等法院暨所屬法院91
      年度法律座談會刑事類提案第20號研討結果參照）。次按
      結婚應以當事人之一方為申請人，為結婚之登記，97年5
      月23日修正公布前之戶籍法第17條及第35條分別定有明文
      ；又登記之際並應提出證明文件與戶政機關查驗後，即應
      予以登載，98年1月7日修正發布前之戶籍法施行細則第13
      條第2項、第17條亦有明定，是關於結婚之戶籍登記，戶
      政機關於前揭條文修正前，當僅具有形式審查權限，而無
      從進行實質審查，此觀諸97年5月23日修正公布前之戶籍
      法第54條規定申請人故意為不實之申請，應處新臺幣9,00
      0元以下罰鍰乙節，亦當可明瞭，是被告明知己與施月輝
      並無結婚之實，卻故使戶政機關所屬公務員為不實之結婚
      登記，自構成刑法第214條之明知為不實之事項，而使公
      務員登載於職務上所掌之公文書罪。又按錄音、錄影或電
      磁紀錄，藉機器或電腦之處理所顯示之聲音、影像或符號
      ，足以為表示其用意之證明者，以文書論，修正前刑法第
      220條第2項定有明文。查被告前往太麻里鄉戶政事務所辦
      理結婚登記，使該管不知情之承辦公務員將其與施月輝結
      婚之不實事項鍵入戶政資料電腦中登錄處理，而登載此不
      實之結婚關係於渠職務上所掌戶籍登記資料之電磁紀錄中
      ，是該電磁紀錄自屬修正前刑法第220條第2項所規定以文
      書論之準文書。復按刑法第210條至第215條之偽造文書罪
      ，咸以足生損害於公眾或他人為成立要件，故同法第216
      條之行使罪，必其所行使之文書具備足以生損害於公眾或
      他人之構成要件，始得以成立，否則不能以該行使罪相繩
      ；又刑法上偽造文書罪，所謂足以生損害於公眾或他人，
      以有損害之虞為已足，不以實際發生損害為必要，最高法
      院分別著有85年度臺上字第4204號判決暨47年臺上字第19
      3號判例要旨可資參照。
（三）又查，中華人民共和國福建省福州市公證處公證員所據以
      登載核發之不實結婚公證書，既非我國所轄公務員職務上
      所掌管製作之公文書，自非屬刑法所予保護之範圍。另海
      基會係受行政院大陸委員會之委託，處理兩岸文書之驗證
      業務，則渠承辦驗證業務之承辦人員固係受公務機關委託
      ，屬受託承辦公務之人，惟海基會之承辦人員就承辦驗證
      業務本有審查權，對不符資格之申請案件得予駁回，且觀
      諸渠驗證內容，則僅及於文書本身之真實性，並未提及結
      婚公證書所載內容是否真實，是被告持內容不實之結婚證
      明書申請海基會驗證，應無刑法第214條之使公務員登載
      不實可言。又被告委託不知情之第三人以施月輝配偶身分
      所出具之「大陸地區人民進入臺灣地區保證書」及其先前
      使公務員登載不實之戶籍謄本公文書，至美和派出所申請
      對保，固使該承辦警員在該保證書上登載保證人與被保人
      係夫妻關係之不實事項，然所謂「對保」，自係對保人應
      積極究明實況，實地審核保證人所保事項是否屬實，是前
      揭承辦警員就此自有實質審查之職權與義務。基此，被告
      使承辦警員所為之登載雖有不實，仍難逕以刑法第214條
      之罪責相繩。再大陸地區人民須經我國主管機關許可後，
      始得進入臺灣地區，臺灣地區與大陸地區人民關係條例第
      10條第1項定有明文，而內政部基於同條第3項之立法授權
      ，亦訂定發布「大陸地區人民進入臺灣地區許可辦法」以
      資規範，依93年3月1日修正發布前同辦法第13條第1項規
      定，大陸地區人民申請進入臺灣地區者，應備齊旅行證申
      請書、大陸地區居民身分證、其他證照或足資證明身分文
      件影本、保證書、中央目的事業主管機關許可文件或其他
      證明文件等文書證件；又依93年3月1日修正發布前同辦法
      第19條規定，對於申請人所檢附大陸地區製作之文書，得
      要求當事人送由行政院設立或指定之機構或委託之民間團
      體驗證。稽此規定所示，顯見境管局對大陸地區人民申請
      入臺之案件具有實質審查權限，並非申請人一經提出申請
      文件，即應予准許而僅作形式上之審查。被告以不實之結
      婚事由，假藉名義上之配偶團聚名義，向境管局申請許可
      入境臺灣地區，使境管局承辦公務員於職務上所掌管之旅
      行證申請書上審核，准予施月輝進入臺灣地區，並發給臺
      灣地區旅行證，然境管局對是項入境申請既有實質審核權
      已如前述，是被告就此部分所為，亦未有何使公務員登載
      不實可言。
（四）核被告李嘉盛所為，係違反92年10月29日修正前臺灣地區
      與大陸地區人民關係條例第15條第1款之規定，應依修正
      前同條例第79條第1項之規定論處暨犯刑法第216條、第21
      4條之行使使公務員登載不實文書罪。被告前開所犯明知
      為不實之事項，而使公務員登載於職務上所掌公文書之低
      度行為，應為行使之高度行為所吸收，不另論罪。又修正
      前臺灣地區與大陸地區人民關係條例第79條第1項違反同
      條例第15條第1款不得使大陸地區人民非法進入臺灣地區
      規定之罪者，其犯罪主體並不包括該非法進入臺灣地區之
      大陸地區人民（臺灣高等法院95年度上訴字第3396號判決
      ）。另被告利用不知情之趙晉良委託不知情之旅行社人員
      代執「大陸地區人民進入臺灣地區旅行證申請書」，並檢
      具前開結婚公證書、海基會證明、大陸地區人民進入臺灣
      地區保證書及其使公務員登載不實之戶籍謄本等文件資料
      ，以施月輝為申請人，向境管局申請以配偶團聚名義入境
      臺灣地區而行使之，並使施月輝非法進入臺灣地區，係間
      接正犯。再被告先後2次行使使公務員登載不實文書之行
      為，時間緊接，方法同一，觸犯構成要件相同之罪名，顯
      係基於概括犯意反覆為之，為連續犯，應依修正前刑法第
      56條之規定，以一罪論，而被告所犯連續行使使公務員登
      載不實文書及違反規定使大陸地區人民非法進入臺灣地區
      二罪間，有手段、目的之牽連關係，應依修正前刑法第55
      條規定，從一重之違反規定使大陸地區人民非法進入臺灣
      地區罪處斷。至檢察官雖未就被告持其使公務員登載不實
      之戶籍謄本，向美和派出所申請大陸地區配偶進入臺灣地
      區對保事宜而行使之，使不知情之承辦警員經實質審核後
      ，猶陷於錯誤，將「保證人李嘉盛與被保人施月輝係夫妻
      關係」之不實事項，登載在「大陸地區人民進入臺灣地區
      保證書」之「對保或證明機關（構）簽註意見欄」上，並
      蓋用該派出所圓戳及警員職章而完成對保程序，足以生損
      害於警察機關對保查核正確性之犯行於起訴書之犯罪事實
      欄中敘明，然此部分犯行與已敘及之行使使公務員登載不
      實文書部分，有連續犯之裁判上一罪關係，為起訴效力所
      及，本院自應併予審究，併予敘明。
（五）爰審酌被告與大陸地區人民施月輝並無感情基礎，亦無婚
      姻之合意與實質，被告竟假藉婚姻之名，濫用婚姻制度性
      保障，以婚姻之形式合法，掩飾施月輝非法進入臺灣地區
      ，規避法令對大陸地區人民入境之管制，足以影響臺灣地
      區之安全及安定，並危害戶政機關對戶籍管理之正確性，
      其行使不實之戶籍謄本，亦損及警察單位對大陸地區人民
      進入臺灣地區保證事務查核及境管機關對大陸地區人民入
      境臺灣地區管制作業之可信度，所為甚屬不該，惟念及被
      告犯後尚知坦承犯行，態度尚佳，堪信有悛悔之意，且被
      告僅係單純充任人頭，角色並非屬所謂「蛇頭」或居間介
      紹者，再參酌其教育程度為小學畢業，智識不高，法治觀
      念相對較為薄弱，堪信其惡性輕微，動機非劣，兼衡酌其
      生活與家庭狀況（務農，父母均歿，已離婚，育有1女）
      、品性素行、犯罪之目的、手段、情節與所得等一切情狀
      ，量處如主文所示之刑。又中華民國九十六年罪犯減刑條
      例業於96年7月16日施行，而被告犯罪時間係於96年4月24
      日以前，所犯之罪並無同條例第3條第1項所列不予減刑之
      情形，復無同條例其他所定不得減刑之事由，爰依同條例
      第2條第1項第3款、第7條之規定，減其宣告刑二分之一，
      併諭知易科罰金之折算標準。再被告行為後，刑法及其施
      行法業於95年7月1日生效施行已如上述，按刑法第2條第1
      項所謂「法律有變更」，係指足以影響行為之可罰性範圍
      及其法律效果之法律修正而言，而易科罰金之折算標準涉
      及裁量權之行使，係屬科刑規範事項，且其折算標準於裁
      判時，既應於主文內諭知，與一般純屬執行之程序有別，
      是如新舊法對於易科罰金之折算標準規定有所不同時，自
      應依上開規定，比較適用最有利於行為人之法律。又被告
      行為後，罰金罰鍰提高標準條例第2條業已刪除，而刑法
      第41條第1項前段關於易科罰金之折算標準，則由修正前
      之銀元100元、200元、300元（即新臺幣300元、600元、9
      00元）折算1日，修正為以新臺幣1,000元、2,000元、3,0
      00元折算1日，並刪除「因身體、教育、職業、家庭之關
      係或其他正當事由，執行顯有困難」之條件。經比較新舊
      法結果，修正後易科罰金折算標準顯未較有利被告，是依
      刑法第2條第1項前段，自應適用修正前刑法第41條第1項
      前段、修正前罰金罰鍰提高標準條例第2條之規定，諭知
      易科罰金之折算標準。另按緩刑之宣告，既係以裁判時之
      狀態為準，故犯罪在新法施行前，於新法施行之後，關於
      緩刑之宣告，當然適用新法之規定，不再適用舊法（最高
      法院95年度第8次刑事庭會議決議意旨參照）。查被告未
      曾因故意犯罪受有期徒刑以上刑之宣告，此有卷附臺灣高
      等法院被告前案紀錄表可據，且其犯後坦認犯行，堪信已
      有悛悔之意，是被告因一時短於思慮，致觸法網，經此偵
      審程序及科刑之教訓，應能知所警惕，信無再犯之虞，本
      院認前開宣告之刑以暫不執行為適當，爰依刑法第74條第
      1項第1款規定，併予宣告緩刑2年，用啟自新。
四、爰依刑事訴訟法第449條第2項、第3項，92年10月29日修正
    前臺灣地區與大陸地區人民關係條例第79條第1項，刑法第2
    條第1項前段、第11條前段、（修正前）第56條、第216條、
    第214條、（修正前）第220條第2項、（修正前）第55條、
    （修正前）第41條第1項前段、第74條第1項第1款，刑法施
    行法第1條之1第1項、第2項前段，中華民國九十六年罪犯減
    刑條例第2條第1項第3款、第7條，廢止前罰金罰鍰提高標準
    條例第2條，逕以簡易判決處刑如主文。
五、如不服本判決，得自收受送達之翌日起10日內向本院提出上
    訴狀，上訴於本院第二審合議庭（須附繕本）。
中    華    民    國    100    年  1    月    6    日
                   刑事第四庭   法  官  盧亨龍
以上正本證明與原本無異。
如不服本判決應於收受本判決後10日內向本院提出上訴書狀（須
附繕本）。
「切勿逕送上級法院」。
                                書記官  石佳琪
中    華    民    國   100    年    1     月    7     日
附錄本案論罪科刑法條全文：
92年10月29日修正前臺灣地區與大陸地區人民關係條例第79條第
1項：
違反第15條第1款規定者，處5年以下有期徒刑、拘役或科或併科
新臺幣50萬元以下罰金。
92年10月29日修正前臺灣地區與大陸地區人民關係條例第15條第
1款：
左列行為不得為之：
一、 使大陸地區人民非法進入臺灣地區。
中華民國刑法第216條：
行使第210條至第215條之文書者，依偽造、變造文書或登載不實
事項或使登載不實事項之規定處斷。
中華民國刑法第214條：
明知為不實之事項，而使公務員登載於職務上所掌之公文書，足
以生損害於公眾或他人者，處3年以下有期徒刑、拘役或5百元以
下罰金。